【裁判字號】    98,上易,64
【裁判日期】    981014
【裁判案由】    侵權行為損害賠償
【裁判全文】
臺灣高等法院高雄分院民事判決          98年度上易字第64號
上  訴  人  丙○○
            乙○○
            丁○○
共      同
訴訟代理人  張標全律師
被上訴人    戊○○
            甲○○
共      同
訴訟代理人  張志明律師
上列當事人間請求侵權行為損害賠償事件，上訴人對於民國97年
12月24日臺灣高雄地方法院96年度訴字第1564號第一審判決提起
上訴，本院於98年9 月30日言詞辯論終結，判決如下：
    主  文
上訴駁回。
第二審訴訟費用由上訴人負擔。
    事 實 及 理 由
一、上訴人主張：訴外人洪黃茶妹（上訴人與被上訴人戊○○之
    母）自民國80年間起，將其所有之財產交由戊○○保管。83
    年5 月10日，洪黃茶妹之弟即訴外人己○○向洪黃茶妹借款
    新台幣（下同）230 萬元，約定利息以當時銀行機動利率計
    算，洪黃茶妹囑戊○○交付230 萬元予己○○（下稱系爭借
    款），並囑戊○○代收利息後存入洪黃茶妹帳戶內。詎戊○
    ○與其配偶即被上訴人甲○○竟共同利用代收利息之機會，
    自83年6 月間起，陸續侵占己○○按月交付每月1 萬5000元
    利息8 年2 月（共98個月）計147 萬元。嗣己○○於92年間
    與洪黃茶妹談及此項債務，洪黃茶妹詢問戊○○時，始查知
    上情，洪黃茶妹乃於92年10月10日立下代筆遺囑，指定上開
    款項歸洪黃茶妹之子即上訴人3 人共同繼承，洪黃茶妹於95
    年6 月10日死亡，上訴人依上開遺囑取得對被上訴人之不當
    得利返還請求權。爰依民法第197 條第2 項不當得利之法律
    關係，求為：(一)被上訴人應連帶給付上訴人147 萬元及自起
    訴狀繕本送達翌日起至清償日止，按年利率5%計算之利息。
二、被上訴人則以：系爭借款係戊○○所有借予己○○，伊2 人
    並未侵占系爭借款之利息147 萬元。另洪黃茶妹之代筆遺囑
    第6 條所載被上訴人戊○○捲走洪黃茶妹2 百多萬元，亦非
    事實，且該代筆遺囑違反特留分，應非出於洪黃茶妹之自由
    意志，被上訴人否認該代筆遺囑形式及實質內容之真正，且
    該代筆遺囑違背法定方式亦為無效等語，資為抗辯。
三、原法院判決駁回上訴人之訴，上訴人提起上訴，減縮求為：
    (一)原判決廢棄。(二)被上訴人應連帶給付上訴人144 萬元及自
    96年6 月25日起至清償日止，按年利率5%計算之利息，被上
    訴人則求為駁回上訴。
四、下列事實為兩造所不爭執，並有死亡證明書、戶籍謄本等件
    在卷可憑，堪信為真實：
  (一)洪黃茶妹於95年6 月10日死亡，上訴人及被上訴人戊○○為
    洪黃茶妹之法定繼承人。
  (二)己○○有向被上訴人戊○○收受230萬元。
五、本院判斷：
  (一)上訴人主張洪黃茶妹於83年5 月10日，囑被上訴人將其代洪
    黃茶妹保管金錢中之230 萬元予己○○，並舉証人己○○為
    証。惟己○○自被上訴人處取得之230 萬元，係洪秀琴自其
    高雄市第二信用合作社大昌分社帳戶提款，由該分社簽發以
    該社為發票人，台灣省合作金庫高雄支庫為付款人，發票日
    為83年8 月9 日，面額230 萬元之支票，有高雄第二信用合
    作社96年11月28日高二信業存字第2689號函、合作金庫商業
    銀行高雄分行96年12月6 日合金高存字第0960006182號函及
    所附支票影本附卷（原審卷104 頁、110 至111 頁），故洪
    秀琴主張己○○係向其借款230 萬元，核屬可採。上訴人起
    訴主張己○○係於83年5 月10日向洪黃茶妹借款，並請求自
    83年6 月起算合計98期每月1 萬5000元之利息147 萬元，與
    己○○証稱係83年8 月間向洪黃茶妹借款不符，亦與上訴人
    所提出帳冊主張其上記載每月利息支出之金額不符，且該帳
    冊係記載己○○經營之金億旅館有限公司之收支，與系爭借
    款係己○○自己向戊○○借錢無關，故該帳冊不足為己○○
    係向洪黃茶妹借款之有利証據。證人己○○於原審證稱：「
    （民國83年間是否有自戊○○處取得230 萬元？）有，83年
    5 、6 月間，因要購買畸零地，資金不足2 百多萬元，故向
    伊姐姐洪黃茶妹借錢，借錢時間伊不太記得，約在83年8 月
    份左右，我一開始就是跟洪黃茶妹接觸，我打電話給她，跟
    她說要借2 百多萬元，她說她的錢寄在女兒戊○○那邊，伊
    姐說她會打電話給戊○○，請戊○○拿230 萬元給伊，過了
    幾天，戊○○有拿給我230 萬元」、「（向洪黃茶妹借錢有
    無約定利息？）有，按照當時銀行放款利率計算，所以每個
    月利息都不一樣，剛開始幾年每個月都付1 萬7 、8 千元左
    右的利息，到89年以後，就每月1 萬6000元左右，到91年以
    後，就1 萬3000元左右」、「（利息如何支付？）因戊○○
    在我的旅館擔任會計，收入都是她在處理，所以每月到該付
    利息時，就由她自己依銀行利率計算，將利息從旅館收入中
    扣掉拿走」、「（利息都是付給戊○○？）從83年借錢開始
    利息都是付給戊○○，一直付到91年7 月份，然後洪黃茶妹
    跟我說戊○○說我都沒有付利息，我跟洪黃茶妹講我利息都
    付給戊○○的事，洪黃茶妹跟他兒子說，他兒子去找戊○○
    爭執，戊○○夫妻倆就不見了，之後利息我就每個月拿現金
    給洪黃茶妹，一直付到93年6 、7 月」（原審卷115-118 頁
    ），與洪黃茶妹於原法院93年度易字第56號刑事案件93年4
    月30日證稱：「（己○○共向妳借多少錢？以何方式、何情
    況向你借錢？）230 萬元，我女兒先跟我說舅舅要借錢可不
    可以，我說好，我放在你哪裡的錢看有多少，就全部借給他
    ，共230 萬元，是我女兒先跟我提這件事」、「（妳弟弟借
    款的利息是如何算？以何方式交付？）看當時的銀行利率，
    有時1 個月1 萬元，有時9000元」、「（妳有無向妳女兒催
    討過利息？）我有向我女兒問過利息多少錢，但她就是跟我
    說她幫我保管就好，叫我不用煩惱，之前我媽媽沒有過世（
    約3 年前）前，是寄放在她那邊，我媽媽過世之後，才改交
    給我女兒」、「（你弟弟何時改交付利息錢給妳）利息從頭
    到尾都是交給我女兒」（原審卷44至46頁）不符。則己○○
    証述已不足証明其取自洪秀琴之230 萬元，係洪黃茶妹所有
    。上訴人提出洪黃茶妹名義於92年10月10日書立之代筆遺囑
    第6 點固然記載戊○○捲走立遺囑人（洪黃茶妹）200 多萬
    元，於其百年後，該筆款項亦歸3 個兒子共同繼承，而向戊
    ○○求償，其他任何人均不得主張權利云云，固有該代筆遺
    囑在卷（原審卷95至98頁），惟洪黃茶妹所述該款係其所有
    ，放於被上訴人處，借貸與己○○之事實，既為被上訴人所
    否認，則洪黃茶妹就此事實之真實，仍應提出與事實相符之
    事証始可。而洪黃茶妹之前或上訴人對此均未能舉証証明該
    情為真。且該代筆遺囑內容係兩造對系爭款項發生爭執後書
    立，而己○○係向洪秀琴借款230 萬元，已如上述，故上開
    代筆遺囑及參與書立該代筆遺囑之証人庚○○、丁○○、辛
    ○○、壬○○、癸○○所為証述（原審卷143 至155 頁、17
    3 至179 頁），均不足為系爭款項係洪黃茶妹借予己○○之
    論據。
六、綜上所述，本件上訴人主張，為不足採。上訴人於本院減縮
    請求被上訴人應返還144 萬元本息，自屬無據。從而，上訴
    人本於不當得利之關係，請求被上訴人給付144 萬元及自96
    年6 月25日起至清償日止，按年利率5%計算之利息，為無理
    由，不應准許。原審為上訴人敗訴之判決，及駁回其假執行
    之聲請，並無不合。上訴意旨指摘原判決不當，求予廢棄改
    判，為無理由，應予駁回。
七、據上論結，本件上訴為無理由，依民事訴訟法第449 條第1
    項、第78條、第85條第1 項前段，判決如主文。
中    華    民    國    98    年    10    月    14    日
                            民事第六庭
                                審判長法官  許明進
                                法      官  徐文祥
                                法      官  李炫德
以上正本證明與原本無異。
本件不得上訴。
中    華    民    國    98    年    10    月    14    日
                                書  記  官  盧雅婷


司法院資訊處製作；財團法人民間司法改革基金會備份。
